ACORDAO-COMPLETO-2353227

ACÓRDÃO 4494/2020 ATA 10/2020 - PRIMEIRA CÂMARA

VISTOS, relatados e discutidos estes autos de embargos de declaração opostos pelo Sr. Eugênio Arcanjo de Melo, ex-Prefeito Municipal de Santa Bárbara (MG) , ao Acórdão 1403/2019-TCU-Primeira Câmara, por meio do qual foi conhecido e negado provimento ao recurso de reconsideração por ele interposto contra o Acórdão 6871/2017-TCU-Primeira Câmara (peça 42) , 
	ACORDAM os ministros do Tribunal de Contas da União, reunidos em sessão da Primeira Câmara, com fundamento nos arts. 32, I, e 33 da Lei Orgânica do TCU, diante das razões expostas pelo relator, em: 
	9.1. conhecer dos presentes embargos de declaração, com base nos arts. 32, II, e 34 da Lei 8.443/1992, para, no mérito, rejeitá-los, mantendo o acórdão recorrido em seus exatos termos; e 
		9.2. dar ciência deste acórdão ao recorrente.

Tomada de Contas Especial. Não comprovação da regular aplicação de recursos federais repassados para o Município de Santa Barbara (MG). Contas irregulares. Débito. Recurso de reconsideração conhecido e não provido. Embargos de declaração.

Primeira Câmara

Prefeitura Municipal de Santa Bárbara (MG).

3. Interessados/Responsáveis/Recorrentes:
3.1. Interessado: Fundação Nacional de Saúde (CNPJ 26.989.350/0001-16).
3.2. Responsável: Eugenio Arcanjo de Melo (CPF XXX.268.206-XX), ex-Prefeito Municipal de Santa Bárbara (MG).
3.3. Recorrente: Eugenio Arcanjo de Melo (XXX.268.206-XX), ex-Prefeito Municipal de Santa Bárbara (MG).

13.1. Ministros presentes: Walton Alencar Rodrigues (Presidente), Benjamin Zymler (Relator), Bruno Dantas e Vital do Rêgo.
13.2. Ministros-Substitutos presentes: Augusto Sherman Cavalcanti e Weder de Oliveira.

BENJAMIN ZYMLER

Ministro Benjamin Zymler.

Trata-se de embargos de declaração opostos pelo Sr. Eugênio Arcanjo de Melo (peça 95) , ex-Prefeito Municipal de Santa Bárbara (MG) , ao Acórdão 1403/2019-TCU-Primeira Câmara (peça 80) , por meio do qual foi conhecido e negado provimento ao recurso de reconsideração (peça 58) por ele interposto contra o Acórdão 6871/2017-TCU-Primeira Câmara (peça 42) .
2.	O mencionado Acórdão 6871/2017-TCU-Primeira Câmara foi proferido quando do julgamento de tomada de contas especial instaurada pela Fundação Nacional de Saúde - Funasa, em desfavor do Sr. Eugênio Arcanjo de Melo, em razão da impugnação total das despesas relativas ao Convênio 2.030/2001, celebrado pelo município de Santa Bárbara (MG) e por aquela fundação, com o fito de implantar um sistema de esgotamento sanitário.
3.	O decisum em tela apresenta a seguinte redação, no essencial:
	"9.1. julgar irregulares as contas do Sr. Eugênio Arcanjo de Melo, CPF XXX.268.206-XX, com fundamento nos arts. 1º, inciso I, 16, inciso III, alíneas "b" e "c", 19, caput, e 23, inciso III, da Lei 8.443/1992 c/c com os arts. 1º, inciso I, 209, inciso II, 210 e 214, inciso III, do RI/TCU. 
9.2. condenar o Sr. Eugênio Arcanjo de Melo, CPF XXX.268.206-XX ao pagamento da importância a seguir especificada, fixando-lhe o prazo de 15 dias para que comprove perante este Tribunal, em respeito ao art. 214, inciso III, alínea "a", do RI/TCU, o recolhimento da dívida aos cofres da Fundação Nacional de Saúde, atualizada monetariamente e acrescida de juros de mora calculados a partir das datas indicadas até a data do efetivo recolhimento e com o abatimento de valores acaso já satisfeitos, nos termos da legislação vigente: 
	VALOR ORIGINAL (R$) 
	DATA DA OCORRÊNCIA

	112.000,00
	23/12/2002

	9.3. autorizar, desde logo, a cobrança judicial da dívida nos termos do art. 28, inciso II, da Lei 8.443/1992 c/c o art. 219, inciso II, do RI/TCU, caso não atendida a notificação. 
9.4. encaminhar cópia desta deliberação, bem como do relatório e do voto que a fundamentam, à Procuradoria da República no Estado de Minas Gerais, nos termos da Lei 8.443/1992, art. 16, § 3º, para adoção das medidas que entender cabíveis 
9.5. dar ciência da deliberação proferida à Fundação Nacional de Saúde."
4.	Para a realização do objeto avençado, foi prevista a aplicação de R$ 117.894,74 (cento e dezessete mil oitocentos e noventa e quatro reais e setenta e quatro centavos) , dos quais R$ 112.000,00 (cento e doze mil reais) seriam repassados pelo concedente e R$ 5.894,74 (cinco mil oitocentos e noventa e quatro reais e setenta e quatro centavos) corresponderiam à contrapartida municipal (peça 1, p. 55 a 57) . Os recursos federais foram repassados em única parcela (peça 5) . 
5.	A vigência do convênio sob exame se estendeu de 21/1/2002 a 21/8/2004 (peça 2, p. 354) .
6.	No âmbito desta Corte, o responsável foi citado em decorrência da não comprovação da boa e regular aplicação dos recursos federais repassados. Em especial, foram constatadas as seguintes irregularidades: 
	- ausência de demonstração do nexo de causalidade entre os recursos federais transferidos e a consecução do objeto do ajuste, a qual foi agravada pela movimentação irregular dos mencionados recursos. Foi verificado que os valores repassados foram integralmente sacados da conta vinculada do convênio, por meio da compensação de único cheque, cujo beneficiário não era a Prefeitura de Santa Bárbara (MG) - peça 12, p. 22; 
	- não consecução dos objetivos da avença, pois, conforme consta do Relatório de Visita Técnica Final da Funasa de 9/7/2010 (peça 2, p. 73 a 9) , houve a execução de 45,59% do objeto do convênio em tela. Cabe destacar que não foi concluída a estação de tratamento de esgoto do distrito de Sumidouro. Além disso, as unidades de esgotamento sanitária que haviam sido construídas estavam sucateadas e não funcionavam.
7.	Após a análise das alegações de defesa apresentadas pelo responsável, o Tribunal decidiu, por meio do Acórdão 6871/2017-TCU-Primeira Câmara, transcrito anteriormente, julgar irregulares as contas do responsável e condená-lo a ressarcir o débito pelo valor integral repassado.
8.	Irresignado, o Sr. Eugênio Arcanjo de Melo interpôs um recurso de reconsideração (peça 58) .
9.	A Serur analisou as alegações do recorrente, tendo destacado que:
	- Alegações referentes à suposta responsabilidade solidária do prefeito sucessor 
	a) o relatório técnico de visita in loco registrou que o reator anaeróbico de fluxo ascendente (Rafa) foi construído. Porém, ele nunca funcionou porque a Cemig não instalou um transformador de maior potência (cerca de 15 KVA) para atender simultaneamente à fazenda do dono do terreno onde foi instalado o Rafa e a própria ETE;
	b) teria tentado, sem sucesso, resolver o impasse com a Cemig para a instalação desse transformador; 
	c) o mencionado transformador não estava previsto no projeto aprovado pela Funasa. Consequentemente, os recursos necessários para sua aquisição/instalação não foram previstos no convênio, o que acarretou a necessidade de serem utilizados recursos próprios do município; 
	d) sem a autorização da Cemig, o responsável não conseguiu concluir essa instalação dentro do seu mandato. Logo, ficou a cargo do seu sucessor dar continuidade às tratativas com a concessionária de energia elétrica, com o fito de colocar em funcionamento a mencionada unidade de tratamento; e
	e) deve ser imputada responsabilidade ao prefeito sucessor, que não adotou as providências necessárias para instalar o transformador nem realizou a manutenção dos equipamentos que compõem a ETE;
	- Análise das alegações de defesa
	a) não há previsão legal para responsabilizar o prefeito sucessor;
	b) a Súmula TCU 230 é aplicável quando, apesar de os recursos terem sido transferidos e utilizados na gestão do gestor municipal antecessor, o prazo para apresentação da prestação de contas se encerrou durante o mandato do respectivo sucessor. Não é o caso verificado nestes autos, eis que o mencionado prazo findou no dia 21/8/2004 e o recorrente ficou no seu cargo até 31/12/2004;
	c) o Sr. Eugenio Arcanjo de Melo, na condição de prefeito municipal, foi o gestor do convênio, logo, deveria ter observado as exigências normativas com o fim de dar cumprimento ao objeto avençado;
	d) o recorrente tentou transferir a responsabilidade pelas irregularidades apuradas nestes autos para seu sucessor, que não administrou os recursos do convênio. Logo, essa argumentação não deve ser aceita pelo TCU;
	e) a responsabilidade do prefeito advém da sua condição de signatário e gestor do convênio. No caso vertente, o ex-prefeito não cumpriu com seu dever de atuar de forma diligente visando à consecução do objeto pactuado. Se era de seu conhecimento a necessidade de instalar um transformador para colocar em funcionamento o sistema de esgotamento sanitário, cabia a ele, no mínimo, solicitar a prorrogação do prazo do convênio com o fim de dirimir as pendências com a Cemig; e
	f) cabia ao gestor executar a obra em conformidade com o estabelecido no convênio e no plano de trabalho. Se não o fez, deve responder por seus atos. Não é razoável atribuir a responsabilidade ao seu sucessor, que não geriu os recursos do convênio, pelas consequências advindas do inadimplemento das condições pactuadas;
	- Alegações referentes à suposta aplicação regular dos recursos federais transferidos 
	a) os recursos repassados pela União não foram geridos na conta específica do convênio em tela, uma vez que foram transferidos para a conta corrente do Serviço Autônomo de Água e Esgoto - SAAE de Santa Bárbara (MG) . Tal conduta não gerou danos para o erário. Além disso, todos os comprovantes de pagamentos apresentados fazem menção a essa última conta;
	b) essa transferência pode ser comprovada por meio da análise conjunta dos extratos das duas contas acima citadas; e
	c) o SAAE de Santa Bárbara (MG) era o responsável pela manutenção da rede de esgoto. Nessa condição, ele gerenciou a execução das obras avençadas, o que justificou a transferência ora sob comento;
	- Análise das alegações de defesa
	a) o art. 7º, XIX, da Instrução Normativa STN 1/1997, vigente à época, exigia que a movimentação financeira dos recursos federais transferidos fosse realizada na conta específica do ajuste;
	b) o recorrente assinou o termo do convênio, cujas cláusulas segunda, II, "d", e terceira, subcláusula primeira, reiteravam essa exigência;
	c) a utilização de conta bancária diversa da específica do convênio dificulta significativamente a comprovação da regular aplicação dos recursos transferidos, pois torna mais complexo o estabelecimento do nexo de causalidade entre os recursos geridos e os dispêndios efetuados. Note-se que essa comprovação é um ônus do gestor municipal, que não pode transferir tal responsabilidade para outrem;
	d) pesa contra o responsável a inexistência de documentação idônea capaz de sanar as irregularidades identificadas pelo concedente. Não constam dos autos, por exemplo, nenhum extrato bancário da conta do SAAE;
	e) cabia ao responsável não só executar a obra, mas também comprovar a regularidade na aplicação dos recursos federais que lhe foram confiados. No entanto, neste caso, é impossível determinar se a obra foi custeada com recursos municipais, estaduais ou oriundos de outro convênio celebrado com o governo federal. A mera execução física do objeto avençado, por si só, não comprova que os recursos foram aplicados corretamente, cabendo ao responsável demonstrar o nexo causal entre os recursos que lhe foram repassados e a consecução do referido objeto. Essa demonstração se dá por meio da exibição de notas de empenho, recibos e extratos bancários, o que não foi feito no caso vertente;
	f) esse entendimento fundamenta-se no dever de prestar contas, previsto no parágrafo único do art. 70 da Constituição Federal e em outros normativos infraconstitucionais, como o Decreto-lei 200/1967 e a Instrução Normativa STN 1/1997; e
	g) com fulcro nessas considerações, entende-se que a ausência de vínculo entre o montante transferido e os dispêndios incorridos impede a demonstração da boa e regular gestão dos valores envolvidos na execução do convênio em tela; 
	- Alegações referentes à imputação do débito pelo valor integral
	a) foi desarrazoada a imputação do débito pelo valor integral repassado, tendo em vista que o relatório técnico da Funasa confirmou a construção do reator anaeróbico de fluxo ascendente (Rafa) , apesar de afirmar que esse equipamento não estava funcionando;
	b) conforme consta do termo de recebimento da obra, ela foi entregue no dia 3/9/2004, porém a vistoria in loco somente foi realizada em 9/7/2010. Assim sendo, os problemas detectados decorreram do desgaste ocasionado pela passagem do tempo associado à ausência de manutenção por parte do município; e
	c) conforme consta do termo de medição final, a obra estava concluída e a execução de todos os serviços previstos na planilha foi aprovada. A ETE somente não entrou em funcionamento porque a Cemig não concluiu a instalação de um transformador elétrico capaz de suportar a entrada em operação dessa estação;
	- Análise das alegações de defesa
	a) a imputação do débito pelo valor integral derivou do não atingimento do objetivo do convênio. Além disso, não foi identificada a construção de nenhuma parcela útil do objeto avençado, o que implica dizer que não foi gerado qualquer benefício para a população local. Até porque o sistema de esgotamento sanitário nunca entrou em funcionamento e os resíduos continuaram sendo lançados in natura no Rio Caraça;
	b) considerando que o recorrente tinha ciência da necessidade de instalar um transformador para viabilizar o funcionamento da estação de tratamento de esgotos no RAFA, não pode ser aceita a alegação de que a obra foi corretamente executada; 
	c) a execução parcial e irregular do objeto do convênio causou problemas sanitários para a população ribeirinha e prejuízo ao erário;
	d) restou caracterizada a desídia do responsável, que utilizou a integralidade dos recursos federais a ele confiados sem produzir nenhuma melhoria na qualidade de vida da população local;
	e) o dano apurado equivale a 100% dos recursos repassados, uma vez que, embora a execução física tenha alcançado 45,59%, não foi identificada qualquer etapa útil (a estação de tratamento não foi concluída e as unidades executadas, além de estarem sucateadas, nunca funcionaram) . A completa frustração dos objetivos do convênio importa na condenação do responsável à devolução integral dos recursos federais transferidos. Nesse sentido, no voto condutor do Acórdão 2828/2015-TCU-Plenário, o Ministro Bruno Dantas salientou que:
	"Quando a parcela executada do convênio não for suficiente para o atingimento, ainda que parcial, dos objetivos do ajuste, sem quaisquer benefícios à sociedade, a possibilidade de aproveitamento do que já foi executado em eventual retomada das obras, por se tratar de mera hipótese, e não de benefício efetivo, não enseja o correspondente abatimento no valor do débito apurado."
	f) vale registrar que a etapa útil de uma obra é aquela capaz de entrar em funcionamento imediatamente após a conclusão dos serviços e atingir seus objetivos sociais e de salubridade ambiental, dentro da especificidade pactuada no plano de trabalho. Dito de outra forma, deve ser capaz de produzir os efeitos definidos no programa no qual está inserido, além de atender os requisitos técnico-operacionais, ambientais, econômicos, legais, institucionais, sanitários e, principalmente, sociais;
	g) a ausência de tempestivo acompanhamento da obra pela Funasa não exclui a obrigação do gestor de comprovar a regular aplicação dos recursos, em conformidade com o plano de trabalho e o projeto aprovados; e
	h) diante do acima exposto, deve ser mantido o débito no valor integral.
10.	Com espeque nessas considerações, a unidade técnica propôs:
	a) conhecer do presente recurso para, no mérito, negar-lhe provimento; e
	b) dar ciência deste acórdão ao recorrente.
11.	O Procurador Júlio Marcelo de Oliveira se pronunciou favoravelmente ao acolhimento dessa proposta.
12.	No meu voto condutor, após tecer diversas considerações, acompanhei o posicionamento das instâncias precedentes, o que ensejou a prolação do Acórdão 1403/2019-TCU-Primeira Câmara, a seguir transcrito:
	"VISTO, relatado e discutido este recurso de reconsideração interposto pelo Sr. Eugênio Arcanjo de Melo, ex-Prefeito Municipal de Santa Bárbara (MG) , contra o Acórdão 6871/2017-TCU-Primeira Câmara, que foi proferido quando do julgamento de tomada de contas especial instaurada pela Fundação Nacional de Saúde - Funasa, em virtude da não comprovação da boa e regular aplicação dos recursos federais repassados sob a égide do Convênio 2.030/2001 e do não atingimento dos objetivos dessa avença,
	ACORDAM os Ministros do Tribunal de Contas da União, reunidos em sessão da 1ª Câmara, diante das razões expostas pelo Relator, em:
	9.1. conhecer do recurso de reconsideração interposto pelo Sr. Eugênio Arcanjo de Melo contra o Acórdão 6871/2017-TCU-Primeira Câmara, para, no mérito, negar-lhe provimento; e
	9.2. dar ciência deste acórdão ao recorrente."
13.	Ainda inconformado, o Sr. Eugênio Arcanjo de Melo opôs os presentes embargos de declaração, que possuem a seguinte redação, no essencial:
	"Da Tempestividade
	Conforme consta da certidão de fl. 89, o Embargante fora notificado no dia 10/04/2019, por sua procuradora, acerca da negativa do Recurso de Reconsideração, contra o acórdão de n° 6.871/2017, iniciando-se o prazo no dia 11/04/2019 (quinta-feira) .
	Dispõe o art. 287 do Regimento Interno do TCU - Resolução Nº 246, de 30 de novembro de 2011, que o prazo para interposição de Embargos de Declaração é de 10 dias contados da ciência da decisão.
	Deste modo, tendo sido cientificada a procuradora em 10/04/2019, consoante Aviso de Recebimento incluído nos presentes autos, tempestivo o presente Recurso, interposto nesta data.
	Da Obscuridade e da Contradição
	Cuida-se de tomada de contas especial instaurada em razão de suposta não consecução dos objetivos pactuados no Convênio 2.030/2001, celebrado pela Fundação Nacional de Saúde e pelo Município de Santa Bárbara, cujo objeto era a execução de sistema de esgotamento sanitário (peça 1, p. 51 a 65) .
	No âmbito desta Corte, o responsável foi citado para se defender do apontamento de não comprovação da boa e regular aplicação dos recursos federais repassados. Em especial, foram constatadas as seguintes irregularidades:
	- ausência de demonstração do nexo de causalidade entre os recursos federais transferidos e a consecução do objeto do ajuste, a qual foi agravada pela movimentação irregular dos mencionados recursos, por ter sido verificado que os valores repassados foram integralmente sacados da conta vinculada do convênio, por meio da compensação de único cheque, cujo beneficiário não era a Prefeitura de Santa Bárbara (MG) - peça 12, p. 22;
	- não consecução dos objetivos da avença, pois, conforme consta do Relatório de Visita Técnica Final da Funasa de 9/7/2010 (peça 2, p. 73 a 9) , houve a execução de 45,59% do objeto do convênio em tela. Cabe destacar que não foi concluída a estação de tratamento de esgoto do distrito de Sumidouro. Além disso, as unidades de esgotamento sanitária que haviam sido construídas estavam sucateadas e não funcionavam.
	Embora todos os esclarecimentos apresentados e a comprovação de que o objeto do convênio fora integralmente executado, embora tenha ocorrido erros formais que não comprometeram a conclusão da obra, o Tribunal decidiu, por meio do Acórdão 6871/2017-TCU-Primeira Câmara, julgar irregulares as contas do responsável e condená-lo a ressarcir o débito pelo valor integral repassado.
	Inconformado restou apresentado o Recurso de Reconsideração, que embora mais uma vez tenha sido demonstrado que a obra fora integralmente executada no governo do recorrente, ficando a cargo do gestor seguinte apenas realizar a ligação da energia elétrica para a entrada em operação do sistema, mais uma vez, essa Corte, manteve a condenação pelo ressarcimento do valor integral repassado, nos termos do Acórdão 1403/2019-TCU-Primeira Câmara, em consonância com a manifestação do órgão técnico.
	Os fundamentos para manutenção da decisão são:
	a) não foram apresentados documentos essenciais, como extratos bancários, recibos e notas de empenho; e
	b) não haver previsão legal para responsabilizar o prefeito sucessor, como pretende o responsável.
	Ocorre que tal afirmação não condiz com os documentos acostados aos autos. Os extratos bancários, recibos e notas de empenho encontram-se na prestação de contas que foi ofertada na Peça 01, fls. 132/378, inclusive com os extratos bancários da Conta 695-0 da Caixa Econômica Federal de titularidade do extinto SAAE, para onde os recursos foram transferidos da Conta nº 105.627, Agência 2570 do Banco do Brasil de titularidade da Prefeitura Municipal.
	Nestas páginas 132/378 da Peça 1 encontram os extratos bancários, recibos e notas de empenho que comprovam as despesas efetuados com os recursos do convênio transferidos da Conta vinculada ao Convênio, conforme se tem dos extratos juntados pelo Banco do Brasil, após ser oficiado por esta Corte (Peças 12, 13 e 14) que comprovam o vínculo dos recursos aplicados na execução das obras.
	Portanto a afirmação de que não foram apresentados documentos essenciais, como extratos bancários, recibos e notas de empenho não condiz com os documentos acostados aos autos. De se dizer que o embargante, em sua primeira manifestação nestes autos (peça 2 - fls 230/250) , com base no princípio da verdade material, requereu fosse requisitado ao "atual prefeito o envio de extratos das contas bancárias nº 105.627, Agência 2570 do Banco do Brasil, e nº 695-0 da Caixa Econômica Federal de titularidade do extinto SAAE, da conta corrente e extrato mês a mês das aplicações financeiras, no período compreendido entre 31/12/2001 a 31/10/2004, bem como das respectivas contas de aplicação financeira, sob pena de ser co-responsabilizado nesta Tomada de Contas Especial" em função de que ele não teria mais como fazê-lo por não mais estar no cargo de Prefeito.
	Nesse sentido, com vistas ao saneamento do processo de Tomada de Contas Especial, TC Processo 027.851/2015-0, que trata de Convênio nº 2030/2001 (Siafi 445558) , firmado entre a Fundação Nacional de Saúde e o Município de Santa Bárbara-MG, foi solicitado ao Banco do Brasil (Peça 10) , com fundamento no art. 11 da Lei 8.443/1992, c/c o art. 157 do Regimento Interno do TCU, encaminhar à Secretaria, os extratos bancários da conta corrente nº 105627, da agência 2570, a partir da sua data de abertura, bem como cópia frente e verso, dos cheques emitidos a débito da aludida conta, assim como de outros documentos de saques e transferências, com a identificação dos respectivos beneficiários e dos prepostos que os autorizaram (CPF) , e, ainda, com demonstração dos rendimentos auferidos com as aplicações financeiras realizadas no período, destinada a movimentar os recursos transferidos por meio do Convênio nº 2030/2001, firmado entre Fundação Nacional de Saúde-Funasa e o Município de Santa Bárbara. 
	No entanto, o pedido apresentado pelo Embargante era para que fossem requeridos os documentos comprobatórios referente à Conta Bancária de titularidade da Prefeitura e do SAAE para a qual foram transferidos os recursos, mas procedeu-se apenas com relação à conta da Prefeitura.
	Mas, de todo modo, os documentos de fls. 132/378 da Peça 1 contém os extratos, empenhos, notas fiscais, suficientes para comprovar a execução das despesas com os recursos transferidos da conta vinculada ao convênio, aptos a comprovar a regularidade na aplicação dos recursos federais que lhe foram confiados, em observância ao disposto no parágrafo único do art. 70 da Constituição Federal e em outros normativos infraconstitucionais, como o Decreto-lei 200/1967 e a Instrução Normativa STN 1/1997, então vigente.
	Portanto, a decisão é contraditória e obscura ao afirmar que não há extratos, empenhos e recibos quando todos encontram-se nos autos e restou comprovada a vinculação dos recursos ao Convênio, não se sustentando a afirmação de que só foram tecidos argumentos que não merecem prosperar.
	Na mesma linha, o argumento de que não há previsão legal para responsabilizar o prefeito sucessor, como pretende o embargante, é contraditório e gera obscuridade ao ignorar o princípio da continuidade da administração pública. Evidente que o prefeito sucessor ao receber a obra pendente de ligação de energia elétrica e deixar os equipamentos já instalados se deteriorarem sem tomar qualquer providência se torna responsável pelos seus atos.
	Conforme fartamente comprovado nestes autos, a obra foi concluída quatro meses antes de findar o governo do embargante e este não conseguiu resolver o procedimento de liberação do transformador com a CEMIG.
	A se manter o raciocínio posto no acórdão embargado, o princípio da continuidade da administração pública resta banido do ordenamento e a gestor público pode simplesmente ignorar as obras iniciadas nas gestões anteriores sem tomar qualquer providência para evitar o desperdício de recursos públicos.
	Evidente que o embargante tomou todas as providencias para tentar sanar o processo de liberação do transformador junto à CEMIG, mas não o conseguiu antes de concluído o seu mandato. Portanto a prova dos autos é de que o recorrente realizou todas as etapas do convênio e prestadas as devidas contas, a execução da obra foi finalizada faltando apenas 04 (quatro) meses para encerrar seu mandato, faltando apenas colocar a ETE em operação.
	O Relatório Técnico de visita in loco (fls. 73/79) constatou que o RAFA nunca funcionou porque não houve a concessão, na época pela CEMIG, para instalar um transformador de maior potência (cerca de 15 KVA) para atender simultaneamente a fazenda do dono do terreno onde foi instalado o RAFA e a própria ETE, acarretando este impasse ocorrido entre a prefeitura e a CEMIG. De se repetir, apesar de todos os seus esforços, Sr. Eugênio não conseguiu, dentro dos quatro meses finais do seu mandato, resolver o impasse com a CEMIG para instalar o transformador.
	De salientar que o transformador não estava previsto no projeto aprovado pela FUNASA, portanto, não integrava os recursos do convênio e precisava ser instalado com recursos próprios do Município, no entanto, sem a autorização da CEMIG o recorrente não conseguiu concluir essa instalação dentro do seu mandato, ficando a cargo do seu sucessor dar continuidade às tratativas com a CEMIG e colocar a Unidade de Tratamento em funcionamento.
	Não podia o gestor público seguinte simplesmente ignorar a existência da obra e deixar que fosse sucateada como o fora. Repita-se, o Sr. Eugênio deixou todas as etapas do convênio executada, restando apenas a ligação de energia elétrica para colocar o empreendimento em funcionamento.
	Portanto, tendo que a responsabilidade pela segurança da obra e pela sua colocação em funcionamento foi deixada a cargo do gestor que sucedeu o Sr. Eugênio, há que integrar o polo passivo da presente Tomada de Contas Especial o Sr. Antônio Eduardo Martins, Prefeito Municipal de Santa Bárbara, na gestão 2005/2008, com fundamento no quanto estabelece o Código Civil, verbis:
	"Art. 927. Aquele que, por ato ilícito (arts. 186 e 187) , causar dano a outrem, fica obrigado a repará-lo.
	Parágrafo único. Haverá obrigação de reparar o dano, independentemente de culpa, nos casos especificados em lei ou quando a atividade normalmente desenvolvida pelo autor do dano implicar, por sua natureza, risco para os direitos de outrem."
	Evidente que o então prefeito da gestão 2005/2008 ao deixar simplesmente de acabar a obra executada pelo convênio gerou dano ao erário atraindo sua responsabilidade pela indenização pelos danos causados.
	Dos Pedidos
	Em face de todo o exposto, pede:
	a) a declaração dos pontos contraditórios e obscuros, suscitando-os para que se complete a entrega da prestação administrativa;
	b) o provimento do pedido, conferindo aos presentes embargos o efeito modificativo, para considerar o nexo de causalidade entre as despesas comprovadas às fls. 132/378 da Peça 1 (extratos bancários, recibos e notas de empenho) que comprovam as despesas efetuados com os recursos do convênio transferidos da Conta vinculada ao Convênio, conforme se tem dos extratos juntados pelo Banco do Brasil, após ser oficiado por esta Corte (Peças 12, 13 e 14) ; 
	c) o reconhecimento do dever de integrar a lide do Prefeito da gestão 2005/2008, com base no art. 927 do Código Cívil, por ter deixado deteriorar as obras sem tomar qualquer providência em relação à continuidade da instalação do transformador junto à CEMIG, que era necessário ao funcionamento das instalações;
	d) reconhecer o cumprimento das obrigações por parte do embargante, que executou integralmente as etapas previstas no convênio, dando-lhe quitação do débito; e
	e) responsabilizar seu sucessor, que deixou as obras se deteriorarem, com fundamento no princípio da continuidade da administração pública."
	É o Relatório.

Maria Andréia Lemos (OAB/MG 98.421), representando o Sr. Eugenio Arcanjo de Melo.

Procurador Júlio Marcelo de Oliveira.

TOMADA DE CONTAS ESPECIAL. CONVÊNIO. FUNDAÇÃO NACIONAL DE SAÚDE. EXECUÇÃO DE SISTEMA DE ESGOTAMENTO SANITÁRIO. NÃO COMPROVAÇÃO DA BOA E REGULAR APLICAÇÃO DOS RECURSOS TRANSFERIDOS. AUSÊNCIA DE DEMONSTRAÇÃO DO NEXO DE CAUSALIDADE ENTRE ESSES RECURSOS E A EXECUÇÃO DO OBJETO AVENÇADO. NÃO CONSECUÇÃO DOS OBJETIVOS DO CONVÊNIO. CITAÇÃO. ALEGAÇÕES DE DEFESA INSUFICIENTES PARA AFASTAR A RESPONSABILIDADE DO EX-GESTOR. CONTAS IRREGULARES. DÉBITO. MULTA. RECURSO DE RECONSIDERAÇÃO. CONHECIMENTO. IRREGULARIDADES NÃO FORAM ILIDIDAS. RAZOABILIDADE DA IMPUTAÇÃO DO DÉBITO PELO VALOR INTEGRAL. NÃO PROVIMENTO. EMBARGOS DE DECLARAÇÃO. CONHECIMENTO. REJEIÇÃO. MANUTENÇÃO DA DECISÃO RECORRIDA.

TOMADA DE CONTAS ESPECIAL (TCE)

Secretaria de Recursos (SERUR) e Secretaria de Controle Externo de Tomada de Contas Especial (SecexTCE).

Trata-se de embargos de declaração opostos pelo Sr. Eugênio Arcanjo de Melo, ex-Prefeito Municipal de Santa Bárbara (MG) , ao Acórdão 1403/2019-TCU-Primeira Câmara, por meio do qual foi conhecido e negado provimento ao recurso de reconsideração por ele interposto contra o Acórdão 6871/2017-TCU-Primeira Câmara.
2.	O mencionado Acórdão 6871/2017-TCU-Primeira Câmara foi proferido quando do julgamento de tomada de contas especial instaurada pela Fundação Nacional de Saúde - Funasa, em desfavor do Sr. Eugênio Arcanjo de Melo, em razão da impugnação total das despesas relativas ao Convênio 2.030/2001, celebrado pelo município de Santa Bárbara (MG) e por aquela fundação, com o fito de implantar um sistema de esgotamento sanitário.
3.	O decisum em tela apresenta a seguinte redação, no essencial:
 	"ACORDAM os Ministros do Tribunal de Contas da União, reunidos em sessão da 1ª Câmara, diante das razões expostas pelo Relator, em:
	"9.1. julgar irregulares as contas do Sr. Eugênio Arcanjo de Melo, CPF 070.268.206-30, com fundamento nos arts. 1º, inciso I, 16, inciso III, alíneas "b" e "c", 19, caput, e 23, inciso III, da Lei 8.443/1992 c/c com os arts. 1º, inciso I, 209, inciso II, 210 e 214, inciso III, do RI/TCU. 
9.2. condenar o Sr. Eugênio Arcanjo de Melo, CPF 070.268.206-30 ao pagamento da importância a seguir especificada, fixando-lhe o prazo de 15 dias para que comprove perante este Tribunal, em respeito ao art. 214, inciso III, alínea "a", do RI/TCU, o recolhimento da dívida aos cofres da Fundação Nacional de Saúde, atualizada monetariamente e acrescida de juros de mora calculados a partir das datas indicadas até a data do efetivo recolhimento e com o abatimento de valores acaso já satisfeitos, nos termos da legislação vigente: 
	VALOR ORIGINAL (R$) 
	DATA DA OCORRÊNCIA

	112.000,00
	23/12/2002

	9.3. autorizar, desde logo, a cobrança judicial da dívida nos termos do art. 28, inciso II, da Lei 8.443/1992 c/c o art. 219, inciso II, do RI/TCU, caso não atendida a notificação. 
9.4. encaminhar cópia desta deliberação, bem como do relatório e do voto que a fundamentam, à Procuradoria da República no Estado de Minas Gerais, nos termos da Lei 8.443/1992, art. 16, § 3º, para adoção das medidas que entender cabíveis 
9.5. dar ciência da deliberação proferida à Fundação Nacional de Saúde."
4.	Para a realização do objeto avençado, foi prevista a aplicação de R$ 117.894,74 (cento e dezessete mil oitocentos e noventa e quatro reais e setenta e quatro centavos) , dos quais R$ 112.000,00 (cento e doze mil reais) seriam repassados pelo concedente e R$ 5.894,74 (cinco mil oitocentos e noventa e quatro reais e setenta e quatro centavos) corresponderiam à contrapartida municipal. Aduzo que os recursos federais foram repassados em única parcela e que a vigência do convênio sob exame se estendeu de 21/1/2002 a 21/8/2004.
5.	No âmbito desta Corte, o responsável foi citado em decorrência da não comprovação da boa e regular aplicação dos recursos federais repassados. Em especial, foram constatadas as seguintes irregularidades: 
	- ausência de demonstração do nexo de causalidade entre os recursos federais transferidos e a consecução do objeto do ajuste, a qual foi agravada pela movimentação irregular dos mencionados recursos. Verificou-se que os valores repassados foram integralmente sacados da conta vinculada do convênio, por meio da compensação de único cheque, cujo beneficiário não era a Prefeitura de Santa Bárbara (MG) ; e 
	- não consecução dos objetivos da avença, pois, conforme consta do Relatório de Visita Técnica Final da Funasa de 9/7/2010, houve a execução de 45,59% do objeto do convênio em tela. Cabe destacar que não foi concluída a estação de tratamento de esgoto do distrito de Sumidouro. Além disso, as unidades de esgotamento sanitária que haviam sido construídas estavam sucateadas e não funcionavam.
6.	Após a análise das alegações de defesa apresentadas pelo responsável, o Tribunal decidiu, por meio do Acórdão 6871/2017-TCU-Primeira Câmara, transcrito anteriormente, julgar irregulares as contas do responsável e condená-lo a ressarcir o débito pelo valor integral repassado.
7.	Irresignado, o Sr. Eugênio Arcanjo de Melo interpôs um recurso de reconsideração, tendo alegado que:
	a) o relatório técnico de visita in loco registrou que o reator anaeróbico de fluxo ascendente (Rafa) foi construído. Porém, ele nunca funcionou porque a Cemig não instalou um transformador de maior potência (cerca de 15 KVA) para atender simultaneamente à fazenda do dono do terreno onde foi instalado o Rafa e a própria estação de tratamento de esgotos - ETE;
	b) teria tentado, sem sucesso, resolver o impasse com a Cemig para a instalação desse transformador. Assim sendo, ficou a cargo do seu sucessor dar continuidade às tratativas com a concessionária de energia elétrica, com o fito de colocar em funcionamento a mencionada unidade de tratamento;
	c) o referido transformador não estava previsto no projeto aprovado pela Funasa. Consequentemente, os recursos necessários para sua aquisição/instalação não foram previstos no convênio, o que acarretou a necessidade de serem utilizados recursos próprios do município; 
	d) conforme consta do termo de recebimento da obra, ela foi entregue no dia 3/9/2004, porém a vistoria in loco somente foi realizada em 9/7/2010. Assim sendo, os problemas detectados decorreram do desgaste ocasionado pela passagem do tempo associado à ausência de manutenção por parte do município; 
	e) conforme consta do termo de medição final, a obra estava concluída e a execução de todos os serviços previstos na planilha foi aprovada. A ETE somente não entrou em funcionamento porque a Cemig não concluiu a instalação de um transformador elétrico capaz de suportar a entrada em operação dessa estação;
	f) os recursos repassados pela União não foram geridos na conta específica do convênio em tela, uma vez que foram transferidos para a conta corrente do Serviço Autônomo de Água e Esgoto - SAAE de Santa Bárbara (MG) , que era o responsável pela manutenção da rede de esgoto. Tal conduta não gerou danos para o erário. Além disso, todos os comprovantes de pagamentos apresentados fazem menção a essa última conta; 
	g) foi desarrazoada a imputação do débito pelo valor integral repassado, tendo em vista que o relatório técnico da Funasa confirmou a construção do reator anaeróbico de fluxo ascendente (Rafa) , apesar de afirmar que esse equipamento não estava funcionando; e
	h) a responsabilidade pelo dano sofrido pelo erário deveria ser imputada ao prefeito sucessor do Sr. Eugênio Arcanjo de Melo, que não adotou as medidas necessárias para colocar a ETE em operação normal e realizar a necessária manutenção dos equipamentos.
8.	Após analisar as alegações recursais, a unidade técnica concluiu que não foram apresentados elementos capazes de ensejar a modificação do acórdão vergastado. Assim sendo, ela propôs que o recurso em tela fosse conhecido, para, no mérito, ser-lhe negado provimento. O Procurador Júlio Marcelo de Oliveira se pronunciou favoravelmente ao acolhimento dessa proposta da Serur.
9.	Ao iniciar a avaliação do referido recurso, frisei que haviam sido preenchidos os requisitos processuais aplicáveis à espécie e, por via de consequência, ele deveria ser conhecido.
10.	Quanto ao mérito, manifestei minha concordância com a proposta formulada pela Serur, que contou com a aquiescência do representante do Parquet especializado. Adicionalmente, incorporei a análise efetuada pela unidade técnica às minhas razões de decidir, sem prejuízo de tecer algumas considerações complementares.
11.	Tendo em vista o acima exposto, julguei que o recurso apresentado pelo Sr. Eugênio Arcanjo de Melo devia ser conhecido, para, no mérito, ser-lhe negado provimento, mantendo-se a decisão recorrida em seus exatos termos.
12.	Este Colegiado acompanhou o meu voto e proferiu o Acórdão 1403/2019-TCU-Primeira Câmara, a seguir transcrito no essencial:
	"ACORDAM os Ministros do Tribunal de Contas da União, reunidos em sessão da 1ª Câmara, diante das razões expostas pelo Relator, em:
	9.1. conhecer do recurso de reconsideração interposto pelo Sr. Eugênio Arcanjo de Melo contra o Acórdão 6871/2017-TCU-Primeira Câmara, para, no mérito, negar-lhe provimento; e
	9.2. dar ciência deste acórdão ao recorrente."
13.	Ainda irresignado, o ex-prefeito apresentou os presentes embargos de declaração.
II - Análise deste recurso
14.	O recorrente alegou a existência de obscuridade e contradição na decisão combatida, além de apresentar as razões recursais transcritas no relatório precedente.
15.	Entendo que os presentes embargos devem ser conhecidos, uma vez que foram preenchidos os requisitos previstos nos arts. 32, II, e 34 da Lei 8.443/1992. 
16.	Em síntese, o ex-prefeito alegou que:
	a) os fundamentos da negativa de provimento ao recurso interposto contra o Acórdão 6871/2017-TCU-Primeira Câmara foram:
	- a não apresentação de documentos essenciais, como extratos bancários, recibos e notas de empenho; e
	- a inexistência de previsão legal para responsabilizar o prefeito sucessor, como pretende o ora embargante;
	b) ocorre que foram apresentados recibos, notas de empenho e extratos bancários referentes à conta mantida junto à Caixa Econômica Federal pelo extinto Serviço Autônomo de Água e Esgoto - SAAE de Santa Bárbara (MG) , para onde foram transferidos os recursos existentes na conta vinculada do convênio. Tais documentos comprovariam o nexo causal entre os valores transferidos pela União e as despesas realizadas no âmbito do ajuste em tela;
	c) portanto, a decisão foi contraditória e obscura, quando afirmou que não havia nestes autos extratos, empenhos e recibos; e
	d) o argumento de que não há previsão legal para responsabilizar o prefeito sucessor é contraditório e gera obscuridade, pois ignora o princípio da continuidade da administração pública. É evidente que o prefeito sucessor, quando recebeu a obra pendente de ligação de energia elétrica e deixou os equipamentos já instalados se deteriorarem sem tomar qualquer providência se tornou responsável pelos danos apurados neste processo.
17.	Com espeque nessas alegações, o embargante solicitou que:
	a) sejam conferidos aos presentes embargos o efeito modificativo, para afirmar a existência do nexo causal entre os recursos repassados e as despesas realizadas;
	b) seja reconhecido o cumprimento pelo Sr. Eugênio Arcanjo de Melo das suas obrigações, uma vez que ele executou integralmente as etapas previstas no convênio em tela, dando-lhe quitação do débito; 
	c) o prefeito sucessor do ora recorrente seja chamado para integrar o polo passivo desta TCE, uma vez que ele não adotou as providências necessárias para instalar o transformador que era necessário para colocar em funcionamento a estação de tratamento de esgoto; e
	d) o prefeito sucessor seja responsabilizado pelo dano apurado nestes autos, uma vez que teria deixado de fazer a manutenção dos equipamentos, o que provocou sua deterioração.
18.	No que concerne à primeira alegação do recorrente, esclareço que, no voto condutor do acórdão vergastado, afirmei que "não foram apresentados documentos essenciais, como extratos bancários, recibos e notas de empenhos", o que comprometeu a demonstração da boa e regular gestão dos recursos públicos federais que foram confiados ao Sr. Eugênio Arcanjo de Melo.
19.	Aduzi que competia ao responsável não só executar a obra, mas também comprovar a regularidade na aplicação dos recursos federais transferidos, em observância ao disposto no parágrafo único do art. 70 da Constituição Federal e em outros normativos infraconstitucionais, como o Decreto-lei 200/1967 e a Instrução Normativa STN 1/1997, então vigente.
20.	Assiste razão ao embargante quando afirma que alguns documentos foram juntados a estes autos, incluindo extratos da conta então mantida na Caixa Econômica Federal pelo extinto Serviço Autônomo de Água e Esgoto de Santa Bárbara (MG) , para onde foram transferidos os recursos federais. Contudo, consoante apontado pelo Relator a quo, Ministro Walton Alencar Rodrigues, tais extratos, além de estarem incompletos, apenas permitem verificar a congruência entre alguns lançamentos efetuados nessa conta e alguns valores constantes na relação de pagamentos constante da prestação de contas. Faltam mais elementos para comprovar a efetiva existência do nexo causal entre as quantias repassadas pela União e as despesas efetuadas no âmbito do ajuste sob comento.
21.	Importa salientar que, ainda que se aceitasse tais documentos como provas da regularidade dos gastos efetuados, o que se admite apenas a título de argumentação, a consequência não seria o afastamento da responsabilidade do embargante. Afinal, a implementação parcial do objeto, como ocorreu no caso vertente, sem que dela resulte qualquer funcionalidade para os munícipes, configura a ausência de escorreito emprego da totalidade dos recursos federais vertidos no convênio.   
22.	Nesse sentido, por exemplo, pode ser citado o Acórdão 549/2018-TCU-Primeira Câmara, relatado pelo Ministro Augusto Sherman, no qual restou assentado que:
	"Não obstante a execução física da obra, a jurisprudência do TCU já se manifestou no sentido de que não basta a comprovação da aplicação dos recursos e da conclusão da obra, pois a imprestabilidade da fração executada ou do todo configura frustação dos objetivos do convênio cabendo a condenação do responsável pelo total repassado, a exemplo dos Acórdãos 5.742/2011 e 10.068/2011-TCU-1ª Câmara e dos Acórdãos 8.922/2015 e 10.818/2016-TCU-2ª Câmara. Em outras palavras, a mera execução do objeto não é suficiente para comprovar a boa e regular aplicação dos recursos, é imprescindível que também se demonstre a sua funcionalidade em benefício da população alvo".
23.	Considerando o acima exposto, julgo que o primeiro argumento do embargante não deve ser acolhido por esta Corte de Contas.
24.	A tentativa de transferir a responsabilidade pelo dano ora apurado para o prefeito que sucedeu o recorrente, que constitui a segunda alegação sob exame, não deve lograr êxito. Afinal, consoante exposto por mim, no voto condutor da decisão vergastada, não existe base legal para essa transferência.
25.	Além disso, a Súmula TCU 230, que prevê essa possibilidade, só se aplica quando, apesar de os recursos terem sido transferidos e utilizados na gestão do antecessor, o prazo para apresentação da prestação de contas se encerrou no mandato do respectivo sucessor. Após analisar os documentos acostados aos presentes autos, verifiquei que o mencionado prazo findou no dia 21/8/2004 e o recorrente ficou no seu cargo até 31/12/2004. Logo, a situação ora sob comento não enseja a observância da mencionada súmula.
26.	Friso que a responsabilidade do recorrente advém da sua condição de signatário e gestor do convênio. Nessa condição, o Sr. Eugênio Arcanjo de Melo assumiu integralmente a responsabilidade pela completa implantação e funcionamento do sistema de esgotamento sanitário do município. Entretanto, consoante demonstrado neste processo, o ex-prefeito não cumpriu com seu dever de atuar de forma diligente visando à consecução do objeto pactuado. Se era de seu conhecimento a necessidade de instalar um transformador para colocar em funcionamento o sistema de esgotamento sanitário, cabia-lhe, no mínimo, solicitar a prorrogação do prazo do convênio com o fim de dirimir as pendências com a Cemig.
27.	Aduzo que não deve ser acolhida a alegação de que o ex-gestor municipal não pode ser responsabilizado pelo insucesso do convênio sob comento porque o plano de trabalho não previu a instalação de um transformador de alta potência para viabilizar o funcionamento da Estação de Tratamento. Afinal, é indiscutível a obrigação de o convenente envidar todos os esforços necessários para tornar plenamente operacional o objeto avençado. Com esse desiderato, ele deveria ter utilizado os recursos disponíveis do erário municipal para complementar o projeto a fim de torná-lo tecnicamente viável. Na impossibilidade de fazê-lo, deveria ter requerido à Funasa a suplementação dos recursos necessários para a plena consecução das finalidades que motivaram a celebração da avença. Ao não realizar o objeto em tempo e modo adequado, segundo os termos do convênio, assumiu integralmente o ônus pela inércia.
28.	Com fulcro nessas considerações, julgo que os presentes embargos devem ser conhecidos, para, no mérito, serem rejeitados, mantendo-se incólume a decisão combatida.
Diante do acima exposto, VOTO para que o Tribunal aprove a minuta de Acórdão que ora submeto à consideração deste Colegiado. 
TCU, Sala das Sessões Ministro Luciano Brandão Alves de Souza, em 14 de abril de 2020.
BENJAMIN ZYMLER 
Relator